最高法院刑事判決　　　　　　　　　　　　　　　九十一年度台上字第三一○一號
　　上　訴　人　丙○○
　　選任辯護人　邱朝象律師
　　上　訴　人　甲○○
　　　　　　　　乙○○
右上訴人等因貪污案件，不服台灣高等法院中華民國九十一年十一月三十日第二審更
審判決（九十年度重上更(四)字第八○號，起訴案號：台灣宜蘭地方法院檢察署八十三
年度偵字第二三一、一三五六號），提起上訴，本院判決如左：
    主  文
上訴駁回。
    理  由
按刑事訴訟法第三百七十七條規定：上訴於第三審法院，非以判決違背法令為理由，
不得為之。是提起第三審上訴，應以原判決違背法令為理由，係屬法定要件。如果上
訴理由狀並未依據卷內訴訟資料，具體指摘原判決不適用何種法則或如何適用不當，
或所指摘原判決違法情事，顯與法律規定得為第三審上訴理由之違法情形，不相適合
時，均應認其上訴為違背法律上之程式，予以駁回。本件原判決撤銷第一審關於上訴
人甲○○、丙○○、乙○○部分之不當判決。改判仍論處甲○○、丙○○共同依據法
令從事公務之人員，對於主管之事務，直接圖利；乙○○非依據法令從事公務之人員
共同與依據法令從事公務之人員，共同對於主管之事務，直接圖利罪刑。已詳敘甲○
○、丙○○係前台灣省政府農林廳林務局羅東林區管理處（現為行政院農業委員會林
務局羅東林區管理處，下稱羅東林管處）治山課技術士，職司治山、防洪、保安林、
林道等業務；甲○○負責該課之工程設計、發包、監督等業務，丙○○則負責監工業
務，均為民國八十一年羅東林管處宜蘭縣田古爾溪四號防砂壩新建工程（下稱四號防
砂壩工程）之承辦人，為依據法令從事公務之人員。乙○○（原名黃坤連）係萬耕實
業有限公司（下稱萬耕公司）之負責人，為非依據法令從事公務之人員，因申安股份
有限公司（下稱申安公司）於八十一年二月十八日與羅東林管處簽定承包四號防砂壩
工程合約，萬耕公司除自申安公司轉包該工程外，並為該工程之履約保證人。甲○○
與乙○○二人基於共同直接圖利萬耕公司之犯意聯絡，圖謀以田古爾溪之大塊石及河
床砂礫混充該工程副壩所需之淨石子藉以牟利。同年五月八日起，四號防砂壩工程副
壩部分（包括主壩左右翼牆、淨水池石岸側牆、壩址跌水區及副壩之漁梯、靜水池、
側牆、下游消能等）開始施工，乙○○明知施工應依約使用直徑約二點五公分以下之
淨石子，乃接續以田古爾溪河床之砂礫及直徑約四、五十公分左右之大塊石混充淨石
子，攪拌混凝土，以節省淨石子之用量。同年五月十三日為丙○○發覺，未依職權勒
令萬耕公司停工或拆除重做，必要時並請求賠償，仍於當日晚間八、九時許，在宜蘭
縣冬山鄉○○村○○路五十五巷十七號自宅門口，向住於隔鄰之甲○○報告上情；甲
○○指示丙○○讓乙○○接續為上開偷工減料行為，並勿將偷工減料情形登載於監工
日報表上。丙○○旋與該二人共同直接圖利萬耕公司之犯意聯絡，依甲○○之指示為
之，未於監工日報表記載乙○○偷工減料情事。迄同年六月二十五日該副壩工程完工
，依工程合約書規定淨石子之使用量為一萬零二百九十八點六七六立方米，而上開副
壩淨石子實際使用量為五千六百七十七點七一立方米，短少淨石子用量四千六百二十
點九六六立方米。甲○○復指示丙○○隱瞞偷工減料情事，未核實計算工程款辦理結
算，丙○○遂以甲○○名義擬作新台幣（下同）一千七百四十六萬元之營繕工程結算
驗收證明書，簽報不知情之課長陳克信、股長楊錫錂（均已判決無罪確定）核章，因
而共同對於主管之事務直接圖利萬耕公司一百三十八萬六千二百八十九元八角（淨石
子之單價每立方米三百元）之不法利益。上開副壩於同年六月二十五日完工，同年八
月底「寶莉」等颱風來襲，致該副壩因偷工減料而攔腰崩毀等情。係綜核甲○○、丙
○○、乙○○之部分自白，證人閻嘉義、楊錫錂、鄭元順、林惠華、陳朝枝、黃田清
、吳彥杰之證詞，四號防砂壩工程合約書乙份、田古爾溪三、四號防砂壩加強工程合
約書、四號防砂壩工程應用淨石子計算表、監工日報表、工程半月報表、施工品質抽
驗紀錄卡、國立中興大學混凝土品質試驗報告書、中華民國商務仲裁協會仲裁判斷書
，良一車行、震宜石業有限司、新高砂石廠、三美砂石廠、建坤實業社、億聯砂石股
份有限公司之出貨傳票、估價單、日報表、請款明細表、羅東林管處覆函，甲○○、
丙○○八十一年五、六月份考勤表暨公差單存根、現場照片等卷內資料為其所憑之證
據及認定之理由。而以證人陳克信、楊錫錂分別為羅東林管處治山課課長及股長，均
一致結稱：甲○○係以低階士級人員暫代職員工作，為經辦人，丙○○為監工。而羅
東林管處之覆函亦明指：該處八十一年宜蘭縣田古爾溪四號防砂壩新建工程，技術士
甲○○辦理該項工程測量、設計、繪圖以及工程半月報表、竣工報告、工程用水泥提
領申請表之審核及工程施工品質抽驗等工作，技術士丙○○負責現場監工。彼此間有
同級聯繫責任，尤以羅東林管處工程半月報表、及竣工報告，而明載甲○○為「主辦
人」。故甲○○、丙○○二人分別負責本案工程之經辦或監工事宜，殊屬明確。雖林
務局各林管處士級人員管理要點規定士級人員僅協助土木工程測繪與監工，不得單獨
擔任繁重技術性工作。惟政府機關精減人事，遇缺不補，以工代職，低階代理高階，
甚為普遍，甲○○、丙○○於本案工程受任經辦及監工之初，均未對於是項工程是否
適任提出質疑，且在該處治山課課長及股長監督下工作，若有工程上之疑義，得隨時
請示上級，以謀解決之策，徵之卷內所有簽辦、表報及行文，均經各層級主管核示判
行，非獨任可比。且本案工程弊端非出於測繪或設計發包階段，而係在於廠商偷工減
料，知情而不予糾舉，未依規定勒令萬耕公司停工或拆除重做，致施工品質嚴重瑕疵
，甫竣工未久，即被沖毀，與甲○○、丙○○二人是否越級行使職權無關。又前台灣
省政府農林廳林務局暨所屬機關營繕工程說明書已規定：該工程所用係一般混凝土，
其所摻之粗骨材須為淨石子，不含有機質或其他雜質，石料顆粒大小在無筋混凝土其
石材尺度為五至四十公釐之間、有筋混凝土則為五至二十五公釐之間；證人即國立中
興大學土木系教授閻嘉義亦證稱：依相片所示情形，摻有河石之情形十分嚴重，相片
上有四、五十公分的石頭，一般是二點五公分以下，如是塊石混凝土也不可超過二十
公分，本案是一般混凝土，不是塊石混凝土，因摻河石有較大之光滑面，會造成混凝
土的脆弱面，較易發生破壞而被洪水沖毀，就工程材料學上是不允許使用。依據國內
外資料，並沒有「石榫」之名字存在，我國施工有些舊方法，憑著想像力，認為施工
時，一個壩，十公尺、八公尺，不可能一次施工完成，實務上只可能施工一次一公尺
，所以早期之土師傅，認為一層一層施工之界面，可能不堅固、會漏水，所以就在一
層層之中間放大石頭作為連接，事實上這是積非成是之作法……在現場，沒有看到石
榫，因為石壩已經斷掉，只看到較大之石頭在裡面，不能確定是不是「石榫」……看
到壩裡面有空洞、蘆葦……該空洞不是自然造成的……壩堤被沖掉很厲害……。且中
華民國商務仲裁協會仲裁判斷書亦明指本件工程摻有大量河石，因河石有較大之光滑
面，會造成混凝土之脆弱面，較易發生破壞，而壩體內中空現象必然影響應力之傳遞
，此類施工嚴重缺失與副壩體之破壞有極大之關連……而「石榫」（石筍）與「施工
接縫」、「施工接榫」截然不同。縱該仲裁判斷書同時認為設計不當，亦為本案工程
損壞原因之一，但如無偷工減料情形亦不致造成副壩被沖毀之結果，尚難以設計上之
缺失作為粉飾之籍口。另依上訴人丙○○、證人黃田清之供證及良一車行、震宜石業
有限司、新高砂石廠、三美砂石廠、建坤實業社、億聯砂石股份有限公司之出貨傳票
、估價單、日報表、請款明細表所載，本件副壩工程淨石子實際使用量僅五千六百七
十七點七一立方米。乙○○雖舉廠商許正義、許金生、簡火爐、高而明、曲學傑、陳
運財之證詞並提出明細表、統一發票為證，主張其於施工期間曾購買石子一萬零五百
二十一立方米，較工程合約應使用淨石子之數量為多，並未偷工減料。惟無出貨傳票
、估價單、請款明細表、出貨日報表等證物可供比對，且每張統一發票買受人均為「
申安營造股份有限公司」，與扣案之震宜石業有限公司、新高砂石廠等請款明細表、
估價單等寶號均載「黃坤連」（即乙○○）亦有未合，有事後造假之嫌，自無從採為
上訴人有利之論據。茲本案副壩工程依合約規定淨石子之應使用量為一萬零二百九十
八點六七六立方米，實際淨石子使用量僅五千六百七十七點七一立方米，短少淨石子
用量四千六百二十點九六六立方米（即10298.000-0000.71=4620.966），再以工程合
約書所載淨石子之單價每立方米三百元計算，共同圖利萬耕公司之金額為一百三十八
萬六千二百八十九點八元（即 300元×4620.966=0000000.8元）無訛。是上訴人等所
辯無圖利犯行云云，為卸責飾詞，無足採信，亦均於理由內逐一指駁。復說明：公訴
意旨另指甲○○、乙○○明知萬耕公司偷工減料，仍製作不實之工程品質抽驗紀錄卡
、營繕工程結算驗收證明書，陳由課長陳克信、股長楊錫錂核章，持以行使，足以生
損害於羅東林管處，因認丙○○、甲○○二人另涉有刑法第二百十六條、第二百十三
條行使公務員登載不實之罪嫌部分，尚屬不能證明犯罪，因與前揭論罪科刑部分有牽
連犯之關係，屬裁判上之一罪，爰不另為無罪之諭知等情綦詳。所為論斷，俱有卷內
證據資料足憑，從形式上觀察，原判決並無違背法令之情形存在。查行為時戡亂時期
貪污治罪條例第二條前段規定：依據法令從事公務之人員，犯該條例之罪者，依該條
例處斷。故公務員從事公務如有該條例之貪污行為即應依法處斷，與其個人之職等是
否相當無關。甲○○、丙○○係羅東林管處治山課技術士，均為本件四號防砂壩工程
之承辦人，自為依據法令從事公務之人員。其承辦本件工程縱有低階高用、職務分派
不當情形，要屬行政職務分配是否恰當之問題，與其所應負之刑責無干。又公司為法
人，公司負責人為自然人，二者在法律上並非同一人格主體。本件係由申安公司與羅
東林管處簽約承攬宜蘭縣田古爾溪防砂壩工程，而由萬耕公司擔任履約保證人，並轉
包該工程。甲○○、丙○○明知乙○○偷工減料，不予舉發制止，猶照合約金額支付
工程款，其直接得利者為萬耕公司而非乙○○個人；乙○○僅係萬耕公司之負責人，
與萬耕公司在法律上並非同一人格主體，乙○○個人之不法行為，仍具有可非難性。
從而丙○○、甲○○、乙○○均係立於圖利者之地位，萬耕公司始為被圖利之對象。
乙○○雖不具公務員身分，但與具有公務員身分之丙○○、甲○○共同圖利萬耕公司
，應屬合同平行一致性之關係，自得成立圖利罪之共同正犯。原判決適用行為時戡亂
時期貪污治罪條例之規定處斷，自屬正當合法。又查證據之取捨及證據之證明力如何
，均屬事實審法院得自由裁量、判斷之職權，苟其此項裁量、判斷，並不悖乎通常一
般之人日常生活經驗之定則或論理法則，又於判決內論其何以作此判斷之心證理由
者，即不得任意指摘其為違法，據為提起第三審上訴之合法理由。按乙○○有無偷工
減料？其短少淨石子之數量多少？上訴人共同圖利萬耕公司之金額若干？本件工程損
壞之原因究係偷工減料抑設計不當或洪水超量所致？工程施工可否採用「石榫」？原
判決已詳敘其證據取捨及證據之證明力判斷之理由。雖乙○○於法務部調查局宜蘭縣
調查站估算圖利萬耕公司之金額祇一百二十三萬一千二百四十一元與原審計算之金額
有所出入。而台北市土木技師公會之鑑定報告與國立中興大學混凝土品質試驗報告、
中華民國商務仲裁協會仲裁判斷亦有若干差異。另乙○○所提出購買淨石子之統一發
票與卷內之出貨傳票、估價單、日報表、請款明細表所載又不相適合。然原審本其自
由心證予以取捨，乃證據證明力判斷之問題，為審判職權之合法行使，縱原判決對卷
內部分證據未說明其不予採納之理由，究於判決之主旨無生影響。至原判決將乙○○
偷工減料之淨石子數量四千六百二十點九六六立方米，誤植為四千六百二十點九九六
立方米，此乃判決文字之顯然誤寫，非不得以裁定更正之，均不得據為上訴第三審之
適法理由。末按行為時戡亂時期貪污治罪條例第十一條規定應予追繳沒收或發還被害
人者，以所得者為限，非以填補被害人之損害為原則。上訴人等共同圖利萬耕公司之
金額為一百三十八萬六千二百八十九元八角。雖原承攬人申安公司與羅東林管處，經
中華民國商務仲裁協會仲裁申安公司就保固修復費用應賠償羅東林管處一百五十一萬
三千五百四十九元及利息，固有賠償單據四紙在卷可佐（見原審上更(二)卷第三九至四
二頁）。然萬耕公司為次承攬人，非該仲裁判斷之當事人，為仲裁判斷效力所不及，
自不受該判斷之拘束，且仲裁判斷係就民事契約責任之爭議事件而為，與刑事責任無
干。故上開判斷書認定案外人申安公司應賠償羅東林管處之金額顯與上訴人等圖利萬
耕公司之數額無涉。原判決諭知上訴人等圖利萬耕公司一百三十八萬六千二百八十九
元八角應予連帶追繳發還羅東林管處，如全部或一部無法追繳時，應以其財產扺償之
，自屬適法。上訴意旨置原判決上開明確論斷於不顧，對原審取捨證據及證據證明力
判斷之審判職權行使，任憑己見，再事爭執，漫指原判決違法。然其所指摘者均為單
純事實上之爭辯，要非適法之第三審上訴理由。是上訴意旨所指摘原判決違法情事，
顯與法律規定得為第三審上訴理由之違法情形，不相適合。揆諸首開說明，其上訴為
違背法律上之程式，應予駁回。
據上論結，應依刑事訴訟法第三百九十五條前段，判決如主文。
中      華      民      國    九十一    年      六      月      六      日
                              最高法院刑事第四庭
                                  審判長法官  紀  俊  乾
                                        法官  黃  正  興
                                        法官  劉  介  民
                                        法官  陳  東  誥
                                        法官  張  春  福
      右正本證明與原本無異
                                              書  記  官
中      華      民      國    九十一    年      六      月      十      日
